【裁判字號】    95,上訴,3775
【裁判日期】    951214
【裁判案由】    重傷害
【裁判全文】
臺灣高等法院刑事判決                95年度上訴字第3775號
上  訴  人  臺灣宜蘭地方法院檢察署檢察官
上  訴  人
即  被  告  乙○○
                    現另案於臺灣宜蘭監獄執行
                    現寄押於台灣台北看守所
指定辯護人  本院公設辯護人王永炫
上列上訴人因重傷害案件，不服臺灣宜蘭地方法院95年度訴字第
144號，中華民國95年9月14日第一審判決（起訴案號：臺灣宜蘭
地方法院檢察署95年度偵字第350號)，提起上訴，本院判決如下
：
    主  文
上訴駁回。
    事  實
一、乙○○、甲○○同係臺灣宜蘭監獄之受刑人，均經配宿於和
    一舍15號房，乙○○對於自己因右前臂以下切除之故常遭甲
    ○○譏諷為「殘障人士」、「一隻」乙事，早有不滿。嗣於
    民國（下同)94年12月17日下午5時10分許，在上開配宿舍房
    內，乙○○復因甲○○嘲笑其為「一隻」後，遂以腳踢甲○
    ○，經同房受刑人將其等拉開，未幾，甲○○再以保溫瓶反
    擊乙○○後腦勺（甲○○涉嫌傷害部分，業據乙○○撤回告
    訴，而經檢察官為不起訴處分確定）。乙○○遂基於普通傷
    害之犯意，怒而隨手拿起放置在旁之原子筆1 支戳刺攻擊甲
    ○○之頭部、手臂及其他身體各處，乙○○主觀上雖無意造
    成甲○○受重傷，然客觀上對於持原子筆朝人頭部攻擊，應
    能預見可能傷及位於頭部正面之眼球，且原子筆筆頭尖銳，
    若刺及屬於人體脆弱器官之眼球，將造成視能毀敗之結果，
    並於甲○○因地面濕滑倒地時，猶續行戳刺，致甲○○受有
    頭部、右頸部、右肩、右臂、右腿各1 處刺傷及左眼球破裂
    並致左眼一目視能毀敗之失明等傷害。
二、案經甲○○訴由臺灣宜蘭地方法院檢察署檢察官偵查起訴。
    理  由
一、上開告訴人譏笑被告致生衝突繼而動手傷害之事實，業經被
    告與告訴人供陳屬實，且經證人即同舍房受刑人吳盈進、曾
    廣武、林永明、蘇宥誠、賴文雄證述明確，而告訴人因而受
    有頭部、右頸部、右肩、右臂、右腿各1 處刺傷及左眼球破
    裂並致左眼一目視能毀敗之失明等傷害之情形，並有告訴人
    受傷照片、羅東博愛醫院診斷證明書、行政院國軍退除役官
    兵輔導委員會台北榮民醫院診斷證明書在卷可資佐證，事証
    明確，至堪認定。茲有爭執者厥為，被告持原子筆戳刺告訴
    人左眼球破裂致左眼一目視能毀敗之失明究係基於重傷害之
    犯意？抑或基於普通傷害之犯意致重傷？
二、經查：
   (1).根據卷附告訴人受傷照片、羅東博愛醫院診斷證明書、行
      政院國軍退除役官兵輔導委員會台北榮民醫院診斷證明書
      等記載，告訴人受傷部位，除左眼球破裂之外，遍及頭部
      、右頸部、右肩，甚至右臂、右腿等部位。如被告係基於
      戳刺告訴人眼球之重傷害故意，受傷之部位應係集中於頭
      部與顏面部位，至少不至偏離至臂部與腿部。
   (2).被告與告訴人上開衝突過程中，告訴人中途滑倒，若被告
      有重傷害告訴人眼球之故意，儘可趁機俯身甚至騎坐在告
      訴人身上對準眼部戳刺。然據目擊證人即同舍房受刑人林
      永明於偵查中係證稱，被告持原子筆朝甲○○「亂刺」約
      7、8下，甲○○眼睛流血等語（見偵查卷第42、43頁）；
      證人即同舍房受刑人蘇宥誠於偵查中係證稱，被告拿原子
      筆朝甲○○「亂刺」，一開始被告是刺手臂，甲○○滑倒
      ，眼睛及手流血等語（同前卷第43、56頁）；證人即同舍
      房受刑人賴文雄於偵查中係證稱，被告因為忍耐甲○○已
      經很久，被告就用腳踢甲○○，甲○○再用保溫瓶朝被告
      頭部敲打下去，很大力，被告一氣之下，就拿原子筆朝甲
      ○○之胸部或手臂刺，伊要過去拉開，因為地上都是水，
      「甲○○不小心滑倒，被告即刺到甲○○之眼睛、頭部及
      手臂」，「因被告只有一隻手並沒有朝固定地方刺」等語
      （同前卷第44頁）。足見被告持原子筆戳刺，自始並無目
      標，僅出於反擊或抵禦性之揮舞而已，應不具重傷害之犯
      意，適告訴人滑倒之際，揮舞間刺中告訴人左眼球以致造
      成重傷害。
   (3).告訴人雖稱，被告曾揚言「下次刺右眼」云云。但查在場
      目擊證人即同舍房受刑人吳盈進、曾廣武、林永明、蘇宥
      誠、賴文雄等人所為證言，其對於告訴人與被告本件衝突
      全程敘述，但無人聽聞被告此項揚言，自不能以之推論被
      告有以原子筆戳刺眼球之故意。
   (4).綜上所述，基於以上證據論斷，被告應無毀敗告訴人視能
      之重傷害故意。且是證已明，告訴人請求作測謊鑑定，已
      無必要，併予敘明。
三、惟查：被告雖僅基於普通傷害之故意，但其持原子筆攻擊告
    訴人甲○○頭部、手臂及身體其他各處，但對於持原子筆朝
    人頭部攻擊，可能傷及位於頭部正面之眼球，且原子筆筆頭
    尖銳，若刺及屬於人體脆弱器官之眼球，將造成視能毀敗之
    結果，客觀上當有預見之可能，被告猶於告訴人甲○○因地
    面濕滑倒地時，戳刺攻擊告訴人甲○○之頭部，而刺中告訴
    人甲○○之左眼，造成告訴人甲○○左眼失明之重傷害，應
    認告訴人甲○○所受重傷，確因被告之傷害行為所引起，足
    以發生此項重傷結果，被告傷害告訴人甲○○之行為，與告
    訴人甲○○之重傷害結果間，有相當因果關係，故應負普通
    傷害致重傷之罪責。
四、被告在原審雖以其係激於義憤而傷人云云為辯。惟按，所謂
    當場激於義憤，係指他人所實施之不義行為，在客觀上足以
    引起公憤，猝然偶合，憤激難忍，因而為之。亦即，須基於
    道義之理由而生憤慨，必先有被害人之不義行為，依一般人
    之通念，確無可容忍者，始可謂係義憤（參照最高法院年度
    上字第1156號判例、92年度台上字第7000號判決）。本件係
    告訴人甲○○先藉被告身體之殘缺嘲弄被告，引發被告不滿
    後以腳踹告訴人甲○○，告訴人甲○○進而持保溫瓶毆擊被
    告，被告復持原子筆還擊而刺傷告訴人甲○○，惟過程核屬
    被告與告訴人甲○○互相之攻擊行為，且告訴人言詞之譏諷
    或有不是，然究與客觀上足以引起公憤，確無可容忍者有間
    ，因而被告之行為與刑法第273 條之當場激於義憤而傷害之
    要件不合。
五、原審判決論被告係犯刑法第277條第2項後段傷害致重傷罪，
    而被告行為後，刑法業於94年2月2日經總統以華總一義字第
    09400014901號令修正公布，並於95年7月l 日施行原判決參
    酌最高法院95年5月23日刑事庭第8次會議決議，適用新刑法
    第2條第l項之規定，作為新舊法律比較適用之準據，審酌被
    告犯罪時係因不滿告訴人甲○○以其身體之殘缺加以嘲弄而
    引發、告訴人甲○○傷勢非輕、身為受刑人犯本案，惡性非
    輕、雖主動表示自其在監所之保管金扣款以償付告訴人之醫
    療費用，但終未與告訴人甲○○達成和解及犯後態度等一切
    情狀，量處有期徒刑3年10月，又供被告作案用之原子筆1支
    ，屬於被告所有，且屬供犯罪所用之物，業據被告供明在卷
    ，雖未扣案，然不能證明業已滅失，爰遵從刑從屬於主刑原
    則，依舊刑法第38條第1項第2款規定宣告沒收。核其認事用
    法，均無違誤。被告上訴意旨請求輕判云云，為無理由，應
    予駁回。公訴人原以傷害致重傷罪起訴，茲詢告訴人之請求
    ，主張被告係犯重傷害罪，請求重判云云，亦無理由，亦應
    駁回。
據上論斷，應依刑事訴訟法第368條，判決如主文。
本案經檢察官邱美育到庭執行職務。
中    華    民    國    95    年    12  月    14      日
                  刑事第三庭    審判長法  官  許國宏
                                      法  官  許增男
                                      法  官  陳祐治
以上正本證明與原本無異。
如不服本判決，應於收受送達後十日內向本院提出上訴書狀，其
未敘述上訴之理由者並得於提起上訴後十日內向本院補提理由書
（均須按他造當事人之人數附繕本）。
                                      書記官  蔡慧娟
中    華    民    國    95    年    12    月    14    日
附錄：本案論罪科刑法條全文
刑法第277條
傷害人之身體或健康者，處3年以下有期徒刑、拘役或1千元以下
罰金。
犯前項之罪因而致人於死者，處無期徒刑或7年以上有期徒刑；
致重傷者，處3年以上10年以下有期徒刑。


司法院資訊處製作；財團法人民間司法改革基金會備份。
